【裁判字號】    92,上訴,238
【裁判日期】    920212
【裁判案由】    殺人未遂
【裁判全文】
臺灣高等法院刑事判決                            九十二年度上訴字第二三八號
    上  訴  人  臺灣桃園地方法院檢察署檢察官
    被      告  乙○○  男  民.
右上訴人因被告殺人未遂案件，不服臺灣桃園地方法院九十年度訴更（一）字第六號
，中華民國九十一年十一月二十七日第一審判決（起訴案號：臺灣桃園地方法院檢察
署八十六年度偵字第一一三八八號），提起上訴，本院判決如左：
    主  文
上訴駁回。
    理  由
一、公訴意旨略以：被告乙○○於民國（以下同）八十六年七月六日二十三時十五分
    許，與友人張永清、張永川、許志弘及告訴人甲○○在大園鄉○○村○○○街八
    十八號張永清住處飲酒取樂，其間告訴人因與被告發生口角忿而離去，復因告訴
    人於張永清住處前倒車時撞及張永清汽車，益加引發被告不悅，乃以空酒瓶擲向
    告訴人未擊中，告訴人下車理論再度與被告激烈口角，詎被告竟基於殺人之犯意
    ，持一空酒瓶趨前向告訴人之頭部左側猛擊，再將一空酒瓶底部敲破形成一利器
    ，刺向告訴人之頸部，並自其喉頭右上側割下，致其受有頸部深部撕裂傷，幸經
    張永清緊急將其送醫，始倖免於難，因認被告涉有刑法第二百七十一條第二項、
    第一項之殺人未遂罪嫌。
二、按犯罪事實應依證據認定之，無證據不得推定其犯罪事實，刑事訴訟法第一百五
    十四條定有明文。又按告訴人之告訴，係以使被告受刑事訴追為目的，是其陳述
    是否與事實相符，仍應調查其他證據以資審認。又殺人與傷害之區別，應以有無
    殺意為斷，其受傷之多寡，及是否為致命部分，有時雖可藉為認定有無殺意之心
    證，究不能據為絕對標準，再殺人罪須有使被害人喪失生命之故意，始能成立，
    不以所持是否為刀、所加傷害是否在致命部位為標準，最高法院五十二年台上字
    第一三○○號、十八年度上字一三○九號判例、五十一年度台上字第一三一號判
    決，可資參照。至於殺人犯意之存否，固係隱藏於行為人內部主觀之意思，且此
    意思可能係存在有相當之時間，亦可能係在下手之際方產生，惟不論係何種情況
    均須以積極並確實之證據證明之，方足以認定之，亦即該項殺人或傷害之主觀犯
    意認定，仍須參酌各方面直接、間接證據，例如被害人傷痕之多寡、受傷處所是
    否即為致命部位、傷勢輕重程度、加害人下手情形、所用凶器為何及其與被害人
    之關係、有無宿怨或行為動機等，綜合判斷之，惟不得以推測或擬制之方法，以
    為裁判之基礎。
三、本件公訴人認被告涉有殺人未遂罪嫌，係以告訴人指訴綦詳，並以告訴人所受之
    傷害係位於喉頭右側，該部位在人站立時係位於頦部後側，受頦部之保護，頦部
    無傷之情況下，倘非故意刺向該部位，應不致於形成傷害。被告明知人體頸部之
    頸動脈係人之極重要部位，以利器類刺殺，極易造成大量出血死亡，而被告竟以
    銳器朝告訴人頸部刺去，並致其頸部深部（度）撕裂傷，顯見其殺機甚濃。證人
    張永清、許志弘雖到庭證稱未見被告有殺人犯行，然其二人係被告友人，且證人
    張永清之車於案發時遭告訴人撞損，並為被告具保，其二人與被告之關係匪俴，
    渠等證詞應係迴護之詞，不足採信，資為論據。經查，被告於案發告訴人下車與
    之理論（二人係面對面，約在以手伸直持酒瓶可以打到人之距離）當時，右手持
    已破碎之酒瓶，由左上方往右下方之方向，對告訴人劃了一下等情，亦據告訴人
    於原審陳述在卷（參八十六年度訴字第一四二二號卷第三二頁正面、八十八年度
    訴更字第一號第三九頁反面、第四○頁正反面）。雖被告於檢察官訊問及原審訊
    問時否認其情，惟其於警訊中亦供稱：「因喝了很多酒，發生口角，才失控持啤
    酒玻璃罐割傷甲○○頸部‧‧‧可能拿到破酒瓶才會割傷甲○○頸部」等語（參
    偵查卷第三頁反面），而前述筆錄係根據被告所言製作等情，亦據證人即製作前
    開筆錄之桃園縣警察局大園分局刑事組偵查員陳福進於原審訊問時證述在卷（參
    九十年度訴更（一）字第六號第第五四頁），參酌被告係案發後一個月（非案發
    時酒後之狀況）方到警局製作筆錄，且前開警訊筆錄亦載明被告有關「其沒有致
    人於死意圖及並非將玻璃罐敲破」等辯詞，顯示證人陳福進前開證詞屬實，堪以
    採信。告訴人頸部所受之傷害係被告於案發時持破碎之酒瓶，以由左上往右下方
    向，劃了一下所造成之事實，應可認定。被告於原審辯稱：伊係拿瓶子丟告訴人
    車子，丟到車子空瓶破掉滑下來去割傷告訴人等語，證人張永清、張永川、許志
    弘於偵審中為相同之陳述，要屬卸責或迴護之詞，均不足採信。惟查：（一）、
    依告訴人於警訊所述，其與被告於本件事故發生前已見過四次，惟二人間並不熟
    （參偵查卷第六頁反面）。又其二人亦供稱：彼此間之前並無仇隙存在等語（參
    八十六年度訴字第一四二二號卷第三八頁正面）。案發前被告與告訴人均係應邀
    至證人張永清家中喝酒，席間兩人因另一友人之機車車速問題發生爭執，事後告
    訴人離去時因所駕駛之小貨車倒車不慎碰及張永清之小客車，再度引起被告與告
    訴人之口角，被告並以現場之啤酒瓶丟擲告訴人小貨車之左前車門頂等情，亦據
    告訴人指訴以及證人張永清、張永川證述在卷（參偵查卷第五頁反面、第十五頁
    反面、第十六頁正面、第十九頁反面、八十六年度訴字第一四二二號卷第六四頁
    反面、第六五頁正反面、九十年度訴更（一）字第六號卷第二一頁）。被告與告
    訴人間案發前雖非熟識好友，惟亦有數面之緣，且並無任何仇隙存在，案發時亦
    僅因為機車車速及告訴人倒車不小心碰撞證人張永清小客車等與其二人間無任何
    利害關係之細故發生爭執。由被告與告訴人間之關係及案發時衝突之原因觀之，
    尚難推論出被告於案發時具有殺人之動機；（二）、告訴人雖曾於警訊、偵訊時
    另供稱：「被告另持啤酒罐（瓶）攻（敲）擊其頭部左邊太陽穴」等語（參偵查
    卷第五頁反面、第十五頁反面），惟為被告所否認，告訴人於原審第一次、第二
    次訊問時亦均未言及此點，其於本院訊問時亦供稱：「沒有。我忘記了，我記得
    我頭有疼，因過三、四年了所以不太清楚，只記得頸部有受傷」等語（參九十年
    度上訴字第一○七九號卷第二十頁）。是其於警、偵訊時前開所述是否確實，已
    堪存疑。又酒瓶係一堅硬之物品，朝人體頭部太陽穴部位猛擊，縱未造成頭破血
    流，至少亦會有瘀腫之情形產生。惟依告訴人提出其案發後就診之敏盛綜合醫院
    大園分院診斷證明書（參偵查卷第七頁）、該院歷次函復原審有關告訴人傷勢之
    查詢或檢附之急診病歷（參八十六年度訴字第一四二二號卷第二八頁、第四三頁
    、八十八年度訴更字第一號第三四頁至第三六頁、九十年度訴更（一）第六號第
    四四頁）均未提及或載有告訴人左太陽穴附近有何傷勢或瘀腫之情形，堪認本件
    並無確實之證據足以證明被告於案發時有持酒瓶敲擊（或猛擊）告訴人左側太陽
    穴之行為。本案事實應為：被告於案發時係先以酒瓶丟擲坐在小貨車內之告訴人
    （未造成任何傷害），其後於告訴人下車上前理論時，再持破碎之酒瓶朝告訴人
    劃下，造成頸前部及胸部各一道，分別為七公分及三公分之撕裂傷；（三）、告
    訴人頸部受傷部位，於其案發時站立面向被告之情形下，係位於臉頰部及頦部後
    側，而被告持碎裂酒瓶係由左上往右下方向劃下來，除非係告訴人頭部為人往左
    肩方向固定或其自行將頭部向該方向閃避，致露出其頸部為酒瓶所劃傷，否則應
    會先傷及其臉頰部及頦部。惟綜合本件所有相關人員之陳述，並無告訴人之頭部
    遭人固定後再為被告割傷其頸部之情形，另參酌告訴人係在被告向其丟擲酒瓶後
    下車找被告理論，則其見被告手持破裂酒瓶，且有攻擊之傾向時，亦不可能站立
    不動任憑被告攻擊。是本件應係被告持破裂酒瓶，面對告訴人，在告訴人臉部前
    由左上往右下揮動時，因告訴人之閃躲，而劃及其頸部而受傷，並非被告係以告
    訴人之頸部為其攻擊目標。況被告將告訴人頸部弄傷之後，乃至張永清和許志弘
    將告訴人送醫之經過，係緊接發生，業據證人張永川於原審證述在卷（參八十六
    年度訴字第一四二二號卷第六四頁反面）。另告訴人於原審亦供稱：「他（被告
    ）就拿酒瓶劃我一下，後來其他人就上來將我們分開，張永清就送我去醫院。（
    後來你們被拉開，他可有要再用酒瓶打你？）沒有」等語（參八十八年度訴更字
    第一號第四十頁）。顯見被告持酒瓶劃傷告訴人一下後，即因證人張永清等人勸
    阻、拉開而終止，並無任何繼續對告訴人為加害之行為，堪認被告當時並無繼續
    加害之意圖及行為。雖告訴人於本院九十年四月十二日訊問時供稱：「劃傷後我
    們還有衝突，張永清後來就將我們二人拉開」等語（參九十年度上訴字第一○七
    九號第二十頁），惟按告訴人所指之衝突非指被告對告訴人有繼續攻擊之行為，
    無法據為不利被告認定之依據；（四）、被告案發時持以行兇之工具均係案發現
    場隨手可得之啤酒酒瓶，其中用以割傷告訴人者為碎裂之酒瓶，此可由告訴人之
    傷勢及敏盛綜合醫院大園分院八十六年十二月二十六日敏園字第四九九號函在卷
    可稽（參八十六年度訴字第一四二二號卷第四三頁）；（五）、本件告訴人係受
    有頸前部及胸部各一道，分別為七公分及三公分之深部撕裂傷，此有前述診斷證
    明書、敏盛綜合醫院大園分院函及急診病歷及告訴人傷勢照片一張（參同上卷第
    四三頁反面）。依該院九十一年十月二十九日敏園字第九一○○六○號函稱：「
    所謂深部裂傷一般是指傷及肌肉層或血管層，外觀見血流不止」，再依該院八十
    六年十二月二十六日敏園字第四九九號函稱：「（本院病患甲○○）．．，但並
    未傷及血管，故無致命危險」。是告訴人案發時所受之撕裂傷係傷及肌肉層，應
    可認定。惟告訴人係於「同日晚間二十一時四十五分」許進入醫院急診，經醫師
    給予清創縫合處理後，於二十五分鐘後之「翌日凌晨零時十分」離院，其後並無
    後續治療等情，亦有敏盛綜合醫院大園分院八十八年十月十五日敏園字第八八○
    ○三八號函及檢附之急診病歷可稽（參八十八年度訴更字第一號第三四頁至第三
    六頁），即告訴人於原審調查時亦稱：「傷口不深，縫了十幾針，約十來天就癒
    合拆線了」等語（參同上卷第三九頁反面），參酌告訴人於原審調查時就其案發
    時被劃傷一節供稱：「當時我不覺得痛，後來是看到衣服濕了才發現受傷。」等
    語（參九十年度訴更（一）字第六號第二三頁），由此顯見告訴人所受之傷勢並
    不嚴重。綜上各點，被告案發當時並無殺死告訴人之動機，且其並無預備行兇器
    具，而係隨手持現場放置之酒瓶為工具，其先以酒瓶丟擲告訴人，主觀上應係出
    於警告之意味，客觀上亦不足以產生死亡之結果，其後於告訴人下車理論時，雖
    有持銳利之破裂酒瓶往告訴人臉部劃下之行為，且因而傷及人體要害部位之頸部
    （喉頭附近），有致人於死之可能，惟並無證據足以認定其攻擊行為之目標係告
    訴人之頸部，且告訴人頸部受傷應係其閃躲之間所造成，再告訴人所受之傷害並
    不嚴重，且無證據證明被告劃傷告訴人後仍有繼續攻擊，且欲致告訴人於死之行
    為，是亦難認被告持碎裂酒瓶劃告訴人臉部之行為時有致人於死意思，被告辯稱
    其無殺人之犯意等語，應可採信。惟被告以銳利之破裂酒瓶劃向告訴人臉部，足
    以致告訴人受傷，應為其所明知，其仍執意為之，其應具傷害之故意，且致告訴
    人受有前述之傷害，核其所為，係犯刑法第二百七十七條第一項之普通傷害罪，
    公訴人認係犯同法第二百七十一條第二項之殺人未遂罪，容有未洽。核被告所犯
    ，係刑法第二百七十七條第一項之傷害罪，依同法第二百八十七條前段規定，須
    告訴乃論，惟告訴人於原審第一次審理辯論終結前具狀並當庭撤回其告訴（參八
    十六年度訴字第一四二二號卷第五五頁、第六六頁反面），依首揭說明，應為不
    受理判決之諭知。
四、原審本於同一見解，以被告僅具有普通傷害之犯意，並無殺人之故意，而普通傷
    害罪屬告訴乃論之罪，本件既經告訴人撤回告訴，而諭知不受理之判決，核無不
    合。檢察官仍執陳詞以：被告所持者為一銳利凶器，且所攻擊者為人身重要部位
    之頸部，被告並於刺殺被害人後，欲繼續攻擊被害人，雖因在場友人攔阻而未遂
    ，仍可見被告確有殺人之犯意等語，提起上訴，為無理由，應予駁回，並不經言
    詞辯論。
據上論斷，應依刑事訴訟法第三百六十八條、第三百七十二條，判決如主文。
中      華      民      國      九十二      年    二    月  十二        日
                              臺灣高等法院刑事第二十庭
                                  審判長法  官  葉  麗  霞
                                        法  官  李  春  地
                                        法  官  鄧  振  球
右正本證明與原本無異。
檢察官如不服本判決應於收受送達後十日內向本院提出上訴書狀，其未述上訴之理由
者並得於提起上訴後十日內向本院補提理由書（均須按他造當事人之人數附繕本）。
                                        書記官  洪  秋  帆
中    華    民    國    九十二    年      二        月      十三        日


司法院資訊處製作；財團法人民間司法改革基金會備份。
